臺灣高等法院民事判決
109年度上易字第1361號
上  訴  人  陳煌光  
被 上訴 人  黃千瑀  
訴訟代理人  莊守禮律師
上列當事人間請求損害賠償事件，上訴人對於中華民國109年9月
26日臺灣桃園地方法院109年度訴字第1724號第一審判決提起上
訴，本院於110年1月13日言詞辯論終結，判決如下：
    主      文
上訴駁回。
第二審訴訟費用由上訴人負擔。
    事實及理由
壹、程序事項：
    本件上訴人經合法通知，無正當理由未於言詞辯論期日到場
    ，核無民事訴訟法第386 條各款所列情形，爰依被上訴人之
    聲請，由其一造辯論而為判決。 
貳、實體事項：　　
一、上訴人起訴主張：被上訴人明知伊未於民國97年5、6月間某
    日，在新北市○○區○○路00巷0○0號伊住處4樓內，持菜刀向被
    上訴人揮舞，並以「你給我簽本票，賠償我的精神及名譽損
    失，不簽你不准走」等語恫嚇被上訴人，故無因而致被上訴
    人心生畏懼簽立票號466856號、面額為新臺幣（下同）38萬
    元之本票1紙予伊之情事，竟為免除償還上開債務，空言編
    造伊實施恐嚇行為逼簽本票等不實內容，於105年9月9日向
    臺灣桃園地方檢察署（下稱桃園地檢署）對伊提出恐嚇取財
    之刑事告訴，嗣臺灣高等檢察署（下稱高檢署）核轉由臺灣
    新北地方檢察署（下稱新北地檢署）偵查，經檢察官為不起
    訴處分後，被上訴人仍聲請再議，高檢署發回續行偵查，復
    經檢察官為不起訴處分，被上訴人又提出再議，經高檢署於
    106年9月29日駁回再議而確定。被上訴人前揭誣告行為，已
    不法侵害伊之身心、健康、名譽、信用等人格法益，致伊遭
    親友訕笑、身心俱疲，需服用憂鬱及安眠管制藥物方能入睡
    ，精神上受有重大痛苦，爰依民法第184條、第195條、第19
    7條、第18條之規定，請求被上訴人賠償精神慰撫金等語。
    並於原審聲明：㈠被上訴人應給付上訴人80萬元，及自刑事
    附帶民事起訴狀繕本送達翌日起至清償日止，按週年利率5%
    計算之利息。㈡願供擔保請准宣告假執行。
二、被上訴人則以：伊欠缺法律專業知識，於接獲上訴人向法院
    聲請查封伊財產之通知後，不知所措至法院服務處諮詢，法
    院服務處人員協助伊撰寫債務人異議之訴起訴狀後，隨即指
    示伊前往地檢署按鈴申告，伊誤以為屬同一程序，乃依指示
    辦理，伊至地檢署後也不清楚要告什麼，經伊陳述事實後，
    法警告稱應提告恐嚇取財，伊於申告過程中已明確說明沒有
    證據可以提供，然並未有人告知伊沒有證據不能提告等情，
    伊自始並無對上訴人為誣告之意思，況伊所涉誣告案件尚未
    經法院判決有罪確定，自不能令伊負損害賠償責任。且上訴
    人至遲於106年1月4日以刑事被告身分接受偵訊時即已知悉
    損害及賠償義務人，則其於109年2月19日始具狀提起本件刑
    事附帶民事訴訟，顯已罹於2年短期時效，爰以時效抗辯拒
    絕給付等語，資為抗辯。並於原審答辯聲明：㈠上訴人之訴
    應予駁回。㈡如受不利判決，願供擔保請准宣告免為假執行
    。
三、原審判決上訴人全部敗訴，上訴人不服提起一部上訴，並於
    本院上訴聲明：㈠原判決關於駁回後開第二項之訴部分廢棄
    。㈡上開廢棄部分，被上訴人應給付上訴人20萬元，及自刑
    事附帶民事起訴狀繕本送達翌日起至清償日止，按週年利率
    5%計算之利息。被上訴人則於本院答辯聲明：上訴駁回。
四、經查，被上訴人係於105年9月9日向桃園地檢署對上訴人提
    出恐嚇取財之刑事告訴，嗣高檢署核轉由新北地檢署偵辦，
    經檢察官於106年1月11日為不起訴處分後，被上訴人提出再
    議，經高檢署發回續行偵查，復經檢察官於106年7月21日為
    不起訴處分，被上訴人又提出再議，經高檢署於106年9月29
    日駁回再議而確定等情，有桃園地檢署申告案件受理單、高
    檢署105年11月11日函、新北地檢署檢察官105年度偵字第35
    425號不起訴處分書、高檢署106年4月7日函、新北地檢署檢
    察官106年度偵續字第211號不起訴處分書、高檢署106年度
    上聲議字第7827號處分書等件影本可稽（見原審卷第19至25
    、67、75至80、125、139頁）；又上訴人係於106年11月29
    日向新北地檢署對被上訴人提出誣告之刑事告訴，嗣經檢察
    官提起公訴，復經原審法院於109年6月30日判決被上訴人犯
    誣告罪，處有期徒刑4月，被上訴人不服提起上訴，業經本
    院刑事庭判決駁回其上訴等情，有刑事告訴狀、原法院108
    年度訴字第255號刑事判決、本院109年度上訴字第2972號刑
    事判決在卷可參（見原審卷第7至17、81頁、本院卷第39至5
    6頁），堪信為真。
五、至於上訴人主張：伊遭被上訴人誣告，不法侵害伊之身心、
    健康、名譽、信用等人格法益，精神上受有重大痛苦，請求
    被上訴人賠償精神慰撫金等情，則為被上訴人所否認，並以
    前揭情詞置辯，經查：
　㈠按因侵權行為所生之損害賠償請求權，自請求權人知有損害
    及賠償義務人時起，2年間不行使而消滅；又消滅時效，自
    請求權可行使時起算；時效完成後，債務人得拒絕給付。民
    法第197條第1項前段、第128條前段、第144條第1項分別定
    有明文。再關於侵權行為損害賠償請求權之消滅時效，應以
    請求權人實際知悉損害及賠償義務人時起算，是請求權人若
    主觀上認其有損害及知悉為損害之人係該賠償義務人時，即
    已起算請求權時效，並不以賠償義務人坦承該侵權行為之事
    實為必要，亦不以知悉賠償義務人因侵權行為所構成之犯罪
    行為經檢察官起訴或法院判決有罪為準，且不得以不知法令
    規定為由而延遲時效之起算。查被上訴人前開申告上訴人涉
    犯恐嚇取財罪嫌之行為，經原法院判決被上訴人犯誣告罪，
    嗣經本院駁回被上訴人之上訴等情，業如前述，則上訴人主
    張被上訴人有誣告行為，不法侵害其名譽權等法益乙節，固
    非無據，惟倘上訴人對被上訴人之侵權行為損害賠償請求權
    業已罹於時效而消滅，被上訴人自得拒絕給付。
　㈡次按意圖使人受刑事或懲戒處分，向該管公務員誣告之行為
    ，乃故意虛構事實，向司法機關為犯罪之訴追，如因而致他
    人名譽、信用受有損害時，自屬利用司法機關追訴犯罪職權
    ，以達侵害他人權利之侵權行為，被害人固得依侵權行為法
    則請求賠償損害，惟誣告罪，於行為人以虛偽之申告達到於
    該管公務員時，即為成立，性質上屬即成犯之一種，縱行為
    人嗣後不服該管公務員之處置，依法定程序，向該管上級機
    關申訴請求救濟，苟未另虛構其他事實為申告，僅就同一虛
    偽申告為補充陳述者，亦仍不影響誣告罪之既遂犯行。故因
    誣告而受損害之被害人，其損害賠償請求權之消滅時效期間
    ，應自知悉行為人為誣告行為時起算，至誣告者對所訴追之
    犯罪行為，於經檢察官為不起訴處分後，聲請再議，或對駁
    回再議之處分，聲請交付審判，均不因而改變或延後被害人
    知悉其受損害及賠償義務人之時間。此與侵害狀態之繼續，
    應以被害人知悉損害程度底定或該侵害行為終了時起算其時
    效；或侵權行為結果持續不斷，各該行為及損害各自獨立存
    在，應就該不斷漸次發生之獨立行為，分別以被害人已否知
    悉為各自論斷其時效之起算時點之情形，迥然不同（最高法
    院101年度台上字第226號判決意旨參照）。經查，上訴人於
    106年1月4日即以恐嚇取財罪之被告身分至新北地檢署接受
    訊問，檢察官並就被上訴人之告訴意旨，即：「告訴人（指
    本件被上訴人）指稱，97年5、6月間，在新北市○○區○○路00
    巷0○0號4樓你（指本件上訴人）住處中，因你不滿她提出分
    手，持菜刀朝她揮舞，並恫稱『給我簽本票，賠償我的精神
    及名譽損失，不簽不能走』，她因畏懼而簽立本票1張給你，
    有何意見？」等情向上訴人發問，上訴人因而答稱：「此並
    非事實…」等語（見原審卷第131、133頁），而上訴人對於
    被上訴人前開指述是否誣告當知之甚明，自堪認上訴人於斯
    時主觀上已知悉「受有損害」及「所受損害係由被上訴人違
    法之誣告行為所造成」，且客觀上並無任何行使權利之障礙
    存在，是上訴人對於被上訴人之侵權行為損害賠償請求權，
    即應自斯時起算消滅時效。至於被上訴人嗣後雖就檢察官之
    不起訴處分復行聲請再議，然均僅就同一虛偽申告內容為補
    充陳述，尚不影響誣告罪之既遂犯行，亦不因而改變或延後
    上訴人知悉其受損害及賠償義務人之時間，故上訴人主張時
    效應以加害行為終結時起算，且其不懂法律，直至其在誣告
    案件之原法院刑事庭108年3月11日準備程序期日，因在外等
    候開庭時與他人閒聊交談，方知悉遭誣告者可以向他方請求
    損害賠償，並開始起算消滅時效云云，洵非可採。
　㈢上訴人另主張其於原法院刑事庭108年3月11日準備程序期日
    已有向被上訴人請求賠償之意，本件應無罹於時效云云。然
    上訴人於該次庭期係就承審法官詢問量刑意見時，答稱：「
    我會再請求刑事附帶民事賠償」等語（見本院卷第63、69頁
    ），此非提起刑事附帶民事訴訟之法定程式，自難認上訴人
    於前揭程序中已有對被上訴人為合法起訴請求損害賠償之情
    。且債權人於消滅時效完成後，即不生消滅時效中斷之問題
    ，嗣後對債務人所為之請求，亦無中斷時效可言，不生時效
    期間重行起算之問題。而本件侵權行為損害賠償請求權既已
    於108年1月4日屆滿2年而時效完成，上訴人嗣於108年3月11
    日原法院刑事庭準備程序當庭陳明「我會再請求刑事附帶民
    事賠償」等語，縱認係屬向被上訴人為民法第129條第1項第
    1款「請求」之意，亦不生時效中斷或時效期間重行起算之
    問題，併此敘明。 
　㈣上訴人復主張依民法第197條第2項為請求云云，惟上訴人就
    被上訴人因本件誣告之侵權行為受有何利益，並致上訴人受
    有何損害等要件，均未舉證以實其說，則其依民法第197條
    第2項規定，請求被上訴人返還所受利益，亦屬無據。  
　㈤此外，民法「第18條第1項前段」關於人格權受侵害時，得請
    求法院除去其侵害之規定，固無消滅時效之適用（最高法院
    106年度台上字第2677號判決意旨參照），然上訴人於本件
    並非依據上開規定，請求被上訴人除去對其人格權之侵害，
    而係依民法「第18條第2項」及第195條第1項前段規定，請
    求被上訴人賠償其所受損害（即精神慰撫金），自仍有消滅
    時效規定之適用，是上訴人主張其本件請求應不適用消滅時
    效之規定云云，亦非可採。
  ㈥準此，上訴人至遲於106年1月4日即已知悉受有損害及賠償義
    務人，復無任何行使權利之客觀障礙存在，亦無中斷時效或
    重新起算時效等事由存在，然遲至109年2月19日始具狀提起
    本件訴訟（見原審附民卷第7頁），其請求權自已逾2年時效
    而消滅，是被上訴人提出時效抗辯，進而拒絕給付，自屬可
    採。又本件上訴人對於被上訴人之侵權行為損害賠償請求權
    既已罹於2 年之時效，被上訴人即得拒絕給付，則兩造其餘
    爭點關於上訴人請求損害賠償之金額有無理由等，即無再行
    審酌之必要，附予敘明。 　  　
六、綜上所陳，上訴人依民法第184條、第195條、第197條、第1
    8條之規定，請求被上訴人給付20萬元，及自起訴狀繕本送
    達翌日起至清償日止，按週年利率5%計算之利息，為無理由
    ，應予駁回。從而原審就此為上訴人敗訴之判決，於法並無
    不合。上訴意旨指摘原判決此部分不當，求予廢棄改判，為
    無理由，應駁回上訴。
七、本件事證已臻明確，兩造其餘之攻擊或防禦方法及所用之證
    據，經本院斟酌後，認為均不足以影響本判決之結果，爰不
    逐一論列，附此敘明。
八、據上論結，本件上訴為無理由，依民事訴訟法第449條第1項
    、第78條、第463條、第385條第1項前段，判決如主文。
中　　華　　民　　國　　110 　年　　1 　　月　　20　　日
                  民事第十四庭  
                        審判長法  官  蔡和憲
                              法  官  邱靜琪
                              法  官  周珮琦
正本係照原本作成。
不得上訴。
中　　華　　民　　國　　110 　年　　1 　　月　　20　　日
                              書記官  強梅芳